【裁判字號】    90,上更(一),282
【裁判日期】    901231
【裁判案由】    常業詐欺
【裁判全文】
臺灣高等法院高雄分院刑事判決                  九十年度上更(一)字第二八二號
    上  訴  人
    即  被  告  丙○○
    選任辯護人  林慶雲  律師
                陳裕文
                許瑜容
右上訴人因詐欺案件，不服臺灣高雄地方法院八十七年度訴字第二四六五號中華民國
八十八年一月二十五日第一審判決（起訴案號：臺灣高雄地方法院檢察署八十七年度
偵字第一八五四七號），提起上訴，判決後，經最高法院發回更審，本院判決如左：
    主  文
原判決撤銷。
丙○○共同常業詐欺，處有期徒刑參年貳月。
真金戒壹只、真鳳尾鍊壹條、真金牌壹個、假金元寶貳佰個、假戒子陸佰伍拾柒個、
印材貳枚與泥土壹包，均沒收。
    事  實
一、丙○○與吳國顯（經台灣高等法院台南分院八十七年度上更(一)字第二六六號判處
    有期徒刑三年六月確定。）或與林成嘉（已經由本院八十七年度上易字第九三四
    號判處有期徒刑六年，並應於刑之執行完畢或赦免後，令入勞動場所強制工作二
    年確定，現正執行中），共同意圖為自己不法之所有，並以詐術騙取他人財物為
    常業之犯意，自民國八十四年十一月十五日起至八十七年七月十四日止，於如附
    表所示時、地，藉機向前揭附表所示之被害人己○○等人搭訕，佯稱為挖土機工
    人，在整地時挖出古玉、金元寶、金戒子等貴重物品，或稱因彼等有事急欲返鄉
    （外島，時而佯稱金門，時而佯稱澎湖）攜帶搭機不便等事由，急欲變賣，或質
    押借款，乃帶被害人至附近銀樓，將其中一枚真元寶、金戒子，向銀樓兌換其他
    金飾，以此等詐術，取信被害人，致被害人因而陷於錯誤，然後將假元寶等物掉
    包，詐取如附表所示之財物（犯罪時間、地點、被害人、犯罪手法、所詐得之財
    物，均詳如附表一至十二所示），丙○○並以之為常業。
二、丙○○及林成嘉、吳國顯三人復於八十七年八月十日陸續南下高雄，分別住進高
    雄市三民區○○○路一七二號「益大旅社」，當晚三人遂先行謀議隔日至高雄縣
    燕巢鄉詐欺之事，而於同年月十一日上午九時三十分許，丙○○、吳國顯及林成
    嘉共同承上開犯意聯絡，三人各騎機車（吳國顯騎ＫＪＵ－五０一號機車，丙○
    ○騎ＪＣ－三九五號機車，林成嘉騎ＪＩＹ－五一六號機車），至高雄縣燕巢鄉
  ○○路口遇就診完欲返家之常實，即由吳國顯留在該處榮民之家旁等候，而先推
    由林成嘉向常實問路，並佯稱為工人，工作時與丙○○、吳國顯三人挖到金戒指
    等，可以便宜之價格出賣等語，且載常實前往某處甘蔗園區，丙○○隨即於該處
    出現，並取出一金戒子清洗，並稱要將所挖到之金戒子送附近附銀樓鑑定，常實
    信其言，遂搭乘丙○○所騎之機車共同前往高雄縣橋頭鄉橋南村六十號「信同銀
    樓」鑑定，林成嘉隨之在後，而由丙○○與常實同進入銀樓，由丙○○取出真金
    戒子一只經該銀樓鑑價後，賣得新台幣（下同）一萬零三百元，以此詐術致常實
    陷於錯誤，誤信丙○○等三人所挖到之金戒子均為真正之黃金，丙○○與林成嘉
    即共同向常實佯稱渠等所挖到之金戒子每個只賣五千元即可，待常實誤信為真而
    允諾購買後，仍由丙○○搭載常實，林成嘉隨之在後，偕常實返其家中取款；嗣
    於同（十一）日上午十時三十分許，常實與丙○○、林成嘉二人行至高雄縣燕巢
    鄉○○路榮民之家旁途中，為警查獲丙○○與林成嘉，並經警自丙○○之機車置
    物箱中取出丙○○、吳國顯、林成嘉三人所有之真金戒一只（重一兩）、真鳳尾
    鍊一條（重八點五錢）、真金牌一個（一錢）、假金元寶二百個、假戒子六百五
    十七個、印材二枚與泥土一包。吳國顯則因留在榮民之家旁等候，而為警先行據
    報查獲。
三、案經高雄縣警察局岡山分局移由臺灣高雄地方法院檢察署偵查起訴。
    理  由
一、訊據上訴人即被告丙○○固不否認有與同案被告林成嘉共同南下高雄，並分別騎
    機車前往高雄縣燕巢鄉，並由林成嘉先向常實出示金戒子行騙，再由其載常實前
    往橋頭鄉「信同銀樓」鑑定金元寶，林成嘉在銀樓外面等，結果鑑定為真後，再
    一同返回燕巢鄉，並於途中為警查獲，且經警自其機車置物箱中取出假金元寶、
    金戒等物之事實，惟辯稱：只有我與林成嘉對常實行騙，吳國顯並未參與，與吳
    國顯為舊識，只犯八十七年八月十一日這一件，其他案子並未參與，亦未詐騙如
    附表所示被害人云云。
二、經查：
（一）被告丙○○與同案林成嘉共犯如附表一所示之犯行，此有證人即附表一被害人
      己○○於警訊中稱：「我於八十四年十一月十五日上午十時左右，在嘉義市○
      ○○路上被二名歹徒詐騙財物，損失二百萬元。我騎機車要返回家裡途中，經
      過嘉義八掌溪堤防旁道路時，忽然有一名男子上前向我問路說，民眾服務站在
      那裡﹖進而與我搭訕，並和我聊天，後來又自稱自己是金門人來台灣從事挖土
      機工作，在工作中有挖到一些金戒子及金元寶及小佛像等，並從身上拿了幾個
      出來給我看，我並拿在手上看，並摸了小佛像，沿路歹徒甲和我談了很多，直
      到嘉義市○○○路時又另外一名男子過來（歹徒乙）和先前歹徒會合，並拿了
      一大包的金戒子及金元寶給我看，並說這就是他們挖到的，他們趕著要回金門
      ，急需要現金，所以要便宜一點賣給我後歹徒甲看我好像不相信是真金戒子就
      說要帶我會金戒子去附近銀樓鑑定真假，我就和歹徒一起拿了其中二個金戒子
      到附近二家銀樓鑑定，該二家銀樓鑑定結果都說是真戒子，並將該二只戒子賣
      給這二家銀樓，每只賣一萬多元，我才相信他的話，後來歹徒甲就帶我回家去
      ，拿存摺和印章我也不為何會帶歹徒甲到我家拿印章和存摺去領錢，拿了印章
      和存摺後先到農民銀行領了九十五萬元，再到台灣銀行領了一百十萬元，總共
      二百零五萬元，我自己拿了五萬元，其餘二百萬元向歹徒買了金戒子及金元寶
      共五百多只，該二名歹徒拿了錢以後就離開了。歹徒離開後我又將金戒子拿到
      銀樓去鑑定，結果才知道是假的，知道自己受騙了。」等語（見八十七年偵字
      一八五七四號卷第七十六至七十八頁），被害人己○○並於警訊時指認歹徒二
      人為林成嘉及丙○○無訛（見偵查卷第七十八、一二六、一七一、一七六頁）
      ，且有己○○所有之台灣銀行存摺影本（領款付予被告）可證，此部分事証明
      確。
（二）被告丙○○與同案林成嘉共犯如附表二所示之犯行，此據證人即被害人乙○○
      於警訊稱：「是八十五年七月四日大約早上九時多左右，在高雄市榮民總醫院
      前，當時被二個人騙走七十八萬元。對方告訴我說他們在工作的工地裡挖到一
      批金子（金元寶一百個、金戒指一百個）要便宜賣給我，然後帶我到銀樓，從
      他身上取出乙個金戒指跟老闆換了一只手環，銀樓老闆並找了二千多元給他告
      訴我這是真的沒有騙我，而後我就和他到郵局領了六萬元給他，而後又到聯勤
      總部收支組將所有存款七十二萬元，合計七十八萬元給他，然後他們將該批金
      子給我後就離開了。我等回到家後才發現該批金子全是假的，受騙了。」等語
      （見八十七年偵字一八五七四號卷第八十四、八十五頁），被害人乙○○並於
      警訊時指認歹徒二人為林成嘉及丙○○無訛（見偵查卷第八十四、一八一頁）
  ，復有乙○○之郵局儲金簿、聯勤總部儲蓄投資憑證影本可考（見原審卷第七
      一、七二頁），此部分事証明確。
（三）被告丙○○與同案林成嘉共犯如附表三所示之犯行，此有證人即被害人辛○○
      於警訊稱：「我是於八十六年七月二十六日中午在高雄市○○區○○路中山堂
      旁被二名歹徒詐騙十八萬元正。當時歹徒一人就前來向我搭訕，說我是金門來
      的在台灣工作，而在果貿新社區挖到金戒子、金元寶一批，他有急用，願便宜
      賣給我，我叫他賣到銀樓就好了，他說銀樓不會買那麼多，願意便宜賣給我，
      一個金戒子四千五百元，我沒有那麼多錢，只買十一個就好，然後就叫歹徒到
      我家拿錢拿三萬元，那二名歹徒拿金戒子二十五只，金元寶十六個給我，然後
      我就同歹徒到左營郵局再提十五萬元給歹徒，歹徒取款後就走了。」等語（見
      八十七年偵字一八五七四號卷第八十六及八十七頁），被害人辛○○並於警訊
      時指認歹徒二人為林成嘉及丙○○無訛（見偵查卷第八十七、一二七、一七九
      頁）。雖辛○○於另案林成嘉被訴詐欺案即本院八十七年度上易字第九三四號
      中，當庭指認詐騙之人係丙○○、吳國顯，並非被告林成嘉。經本院於九十年
    九月四日再度詰問辛○○稱：「（八十七年八月十六日警訊中指認是否正確？
      ）到我家有二個人。（在庭的被告丙○○是否是騙你的人？）（當庭指認）有
      ，這個我有印象。（請你指認出騙你的二個人是誰？）（提示照片）則堅稱，
      是丙○○及林成嘉，先前在另案指認過吳國顯是錯的。」；當以其在警訊及本
      院調查時之指認為正確可信。此外復有辛○○提款給付之郵局存摺可按（見原
      審卷第七十三頁），此部分事証明確。
（四）被告丙○○與同案林成嘉共犯如附表四所示之犯行，此有證人即被害人卯○○
      ○於警訊稱：「我是八十七年二月初某日（確實日期無法記憶）我個人騎機車
      至高雄縣旗山鎮○○路溪洲醫院前經過紅綠燈號誌燈停下時，有一名歹徒停在
      我身旁跟我說他在省立旗山醫院舊房舍挖到很多金元寶希望能賣給我，叫我到
      比較沒人的地方去談，然後他就與我一起騎機車叫我回家拿存款簿領五十萬出
      來向他買金元寶，我聽他的話進入家中拿農會存摺到旗山農會提領五十萬元出
      來，再回到一偏僻的空地時，他拿出一袋的金元寶叫我不要打開交給我，然後
      從我手中拿走現金五十萬元即刻離去。當我領錢出來的身邊有多了一名歹徒幫
      忙拿走我的錢。」等語（見八十七年偵字一八五七四號卷第九十及九十一頁）
      ，被害人羅鐘金鳳並於警訊時指認歹徒二人為林成嘉及丙○○無訛，（見偵查
      卷第九一、一二六、一七七頁），且有羅鐘金鳳提出之柯麗雪高雄縣旗山鎮農
      會當日領款之存簿影本可按（見原審卷第一００及一００之一頁），此部分事
      証明確。
（五）被告丙○○與同案吳國顯共犯如附表五所示之犯行，此有證人即被害人子○○
      於警訊稱：「於八十七年二月中旬（日期記不清楚）下午十六時許我至高雄市
      三民區○○街七號整理廢雜草時，有二男子自稱是住在澎湖來的人，在工地挖
      到十二個金元寶，因為身上未帶身分證而無法將金元寶拿至當舖典當，麻煩我
      幫他們典當，因急著回澎湖叫我先拿二萬元給他們，等改天回台灣再來向我取
      款，不疑有詐就拿二萬元給他們，等他們離開後我將金元寶拿至當舖典當，當
      鋪老闆才告知我那十二個金元寶是假的金元寶，我才知受騙了。」等語（見八
      十七年偵字一八五七四號卷第九十二及九十三頁），被害人子○○並於警訊時
      指認歹徒二人為丙○○及吳國顯無訛（見偵查卷第九三、一七二、一七三頁）
      。另臺灣高等法院臺南分院八十七年度上更(一)字第二六六號判決亦認定此部分
      ，係被告丙○○及吳國顯詐欺，除經本院調閱該卷証外，又有該判決在卷可按
      ，此部分事証明確。
（六）被告丙○○與同案林成嘉共犯如附表六所示之犯行，此有證人即被害人壬○○
      警訊中稱：「八十七年三月中旬某日（詳細日期已記不清楚）上午約九時許，
      我騎機車行經高雄縣橋頭鄉省道與林投橋路口停紅燈時，有二名歹徒各騎一輛
      機車藉故向我問路並搭訕，叫我到路旁對我說因做工挖到一批金元寶（有五、
      六百個每個重一兩），然後歹徒就說每個金元寶以五千元賣我，於是我就帶歹
      徒回到家裡拿了二十二萬元向歹徒買了五十九個金元寶。」等語（見八十七年
      偵字一八五七四號卷第九十四及九十五頁），被害人壬○○並於警訊時指認歹
      徒二人為林成嘉及丙○○無訛（見偵查卷第一七二、一七六頁），且有壬○○
      之配偶陳許昭賢證述在卷（見偵查卷第九六頁）。此部分事証明確。
（七）被告丙○○與同案林成嘉共犯如附表七所示之犯行，此有證人被害人戊○○於
      警訊中稱：「林成嘉、丙○○就是當時對我行騙之人。八十七年三月間某日早
      上十一時許在高雄縣旗山鎮○○里○○○○路欣美木業前，林成嘉及丙○○以
      假元寶為手段詐騙金錢。林成嘉與丙○○自稱是金門人在台灣從事開挖土機工
      作挖到金元寶佰粒，要賣給我五十萬元，並拿出兩粒印章自稱是清朝時代所
      遺留下來的，然後拿出三包元寶要賣我壹粒五千元共五十萬元。林成嘉及丙○
      ○叫我到郵局去領五十萬元買金元寶，我騎機車林成嘉、丙○○兩人跟隨在後
      ，到郵局我本人去提款，林、吳兩人在外等候，郵局領金錢出來時由林成嘉將
      金元寶交給我，丙○○從我手中將錢拿走。」等語（見八十七年偵字一八五七
      四號卷第九十八及九十九頁），被害人戊○○並於警訊時指認歹徒二人為林成
      嘉及丙○○無訛（見偵查卷第九九、一八０頁），且有戊○○之媳婦張彩慧証
      述在卷。此部分事証明確。
（八）被告丙○○與同案林成嘉共犯如附表八所示之犯行，此有證人即被害人癸○○
      警訊稱：「我於八十七年四月十日十二時，在高雄縣大樹鄉農會後大溝邊，被
      丙○○、林成嘉所詐欺。丙○○、林成嘉問我說這附近是否有土地公廟，我說
      我不知道，丙○○、林成嘉說是某公司怪手操作員，於工作時挖到金元寶及清
      朝官印，要變賣換成現金，要趕回金門參加大拜拜行列，他有說我要趕搭下午
      飛機要趕回金門，帶金飾會被海關沒入，然後丙○○和林成嘉一搭一唱向我說
      便宜賣我一個金元寶均一兩重，約三十個金元寶賣我十萬元，然後等丙○○及
      林成嘉離開後，我用火燒發現是假金元寶。我就馬上找丙○○、林成嘉但找不
      到他們影。」等語（見八十七年偵字一八五七四號卷第一○四及一○五頁）
      ，被害人癸○○並於警訊時指認歹徒二人為林成嘉及丙○○無訛（見偵查卷第
      一二四、一八三頁），且有扣案被害人癸○○被騙之假元寶可佐。此部分事証
      明確。
（九）被告丙○○與同案林成嘉共犯如附表九所示之犯行，此有證人即被害人鄭同鄉
      於警訊稱：「我是於八十七年四月十六日上午九時至十一時，在屏東市○○○
      街一二四號國寶人壽辦公廳對面被詐騙財物損失四十萬元。歹徒騎機車停在我
      下車門處，歹徒即問我，這邊有位地理師某某你是否認識，我說我不認識。然
      後他說他是金門人來這裡做工作時，昨夜挖到死人骨頭還有整金子及金元寶
      ，我帶你去工地看金子，又要求我幫他們賣金子，歹徒就從機車拿出一枚金戒
      （一兩）叫我去幫他賣，他就用機車載我到屏東市屏東郵局西邊對面銀樓，我
      就去賣金戒子完後他又載我到屏東市○○路。我將賣金子得來錢一萬零五百元
      交給他們二人。其中一名歹徒說算一些錢給『老伯』我就說這些我不要，不然
      我們一起去領錢我說我沒錢，他們問我有多少錢，我有一條定期存款五十萬元
      ，他們說湊到六十萬給他們，然後三人騎機車，我被其中一人載前往公司拿私
      章及到家裡拿定期單，到屏東市屏東二信合作社自由分社解約提款出來五十萬
      ，我就拿四十萬交給歹徒他們二人，他們拿到錢後就離開。」等語（見八十七
      年偵字一八五七四號卷第一○六至一○八頁），被害人鄭同鄉並於警訊時指認
      歹徒二人為林成嘉及丙○○無訛，核與證人汪寶珠證述及共犯林成嘉於八十七
      年八月二十一日警訊稱：「八十七年四月十六日上午九時許，在屏東市○○○
      街一二四號以假戒指向被害人鄭同鄉詐騙現款。我夥同另嫌丙○○共同以假戒
      指以賤價向被害人鄭同鄉詐得四十萬元，我與丙○○平分四十萬元贓款。」等
      語，所供之情節相符，且有鄭同鄉之屏東市第二信用合作社存簿影本証明八十
      七年四月十六日提領四十萬元可按（見原審卷第八十一之一頁）。又有鄭同鄉
      提出之假金元寶一包可証（見偵查卷第二三頁），此部分事証明確。
（十）被告丙○○與同案林成嘉共犯如附表十所示之犯行，此有證人即被害人丁○○
      於警訊中稱：「我是於八十七年七月十三日早上九時許，於我家小港區○○里
      ○○○路九０號，有二人向我說他們有挖到價值之金戒子，因他們在挖工地，
      要買工具沒錢購買，他說要賣給我，我跟他們說是假的，他就帶我到銀樓鑑定
      經鑑定後他就把金戒子換成項鍊帶在身上，他們就帶我回家，拿出十個金戒子
      賣給我，我說只剩二萬五千元，他們就拿走錢，說隔天要拿錢把東西換回，結
      果他們就沒有回來了。經於當天下午十三時許我拿至銀樓鑑定，銀樓說都是假
      的。」等語（見八十七年偵字一八五七四號卷第一一三頁），被害人丁○○並
      於警訊時指認歹徒二人為林成嘉及丙○○無訛（見偵查卷第一一三、一八五頁
      ）。雖丁○○於另案林成嘉被訴詐欺案即本院八十七年度上易字第九三四號中
      ，當庭指認詐騙之係吳國顯，並非林成嘉；但經本院於九十年十二月十三日本
      院調查時度詢問丁○○，則仍同警訊指認歹徒二人為林成嘉及丙○○照片，復
      當庭指認在庭之被告丙○○為詐欺其錢財之人，謂吳國顯沒有，先前在另案（
      八十七年度上易字第九三四號）之指認為不正確，自應以其先前之警訊指認及
      本院之指認為正確可信，此部分事証明確。
（十一）被告丙○○與同案林成嘉共犯如附表十一所示之犯行，此有證人即被害人甲○
      ○於警訊中所稱：「我是於八十七年七月十四日上午八時在雲林縣虎尾鎮○○
      路○段一六八巷口被詐騙財物損失十七萬元正。當時我在清理回收紙箱然後二
      名歹徒走過來向我搭訕便說，他們在工地挖到乙批金戒子九九枚，怕工地老闆
      知道所以找我，我就說我沒有這麼多錢買這些東西（金戒子）我銀行存款只有
      十七萬元，他們講說夠了夠了，就叫我把存款簿及印章帶出來用機車在大成商
      工學校後面駕訓班，跟我談話就叫我乾爹並說他是金門人：：：然後一名歹徒
      載我，另一名歹徒自騎到銀行，到虎尾鎮亞太公司商業銀行提款，提出十七萬
      元之後又到虎尾鎮○○路○段二五０號以後停下來，另一名歹徒就把金戒子乙
      批九九枚交給我，就把十七萬元交給載我的另一名歹徒，我拿了金戒子就離開
      回家了。」等語（見八十七年偵字一八五七四號卷第一一五頁及一一六頁），
      被害人甲○○並於警訊時指認歹徒二人為林成嘉及丙○○無訛（見偵查卷第一
      一六、一七二、一七八頁），且有假金戒子九十九只（見偵查卷第一九二頁）
      存案及亞太商業銀行虎尾分行儲蓄存摺影本在卷可按（見原審卷第九一之一及
      九一之二頁）。雖甲○○於另案林成嘉被訴詐欺案即本院八十七年度上易字第
      九三四號中則當庭指認詐騙之人係丙○○，並非被告林成嘉；經本院於九十年
      十月二十三日調查時，提示偵查卷中（丙○○及林成嘉、吳國顯三人合照）照
      片，則堅決指認丙○○及林成嘉案發時合照之清晰彩色照片，為向之施詐之歹
      徒，但對在庭之該二人則均否認之，謂非此二人云云，此乃因林、吳二人現在
      頭髮已剪短，林著囚裝且光頭，與案發之初不盡相同，此有本院當庭拍攝之照
      片可資比對，又甲○○年屆七十八，老眼昏花，歷經多年之後，當庭之先後指
      認不免矛盾，本院心證當以其就全身合照之案發時之照片，堅決指認丙○○及
      林成嘉為最接近真實，其此指認應可採信。此部分應認係被告丙○○及林成嘉
      二人所犯，此部分事証明確。
（十二）被害人辛○○、丁○○、甲○○，於本件之警訊或檢察官偵查、一審調查時，
      均指證係丙○○及林成嘉對其等詐財（見同上偵卷第八十七頁正、反面、一一
      三頁反面、一一六頁反面、一五六頁反面、一五九頁；一審卷第四十頁、八十
      七頁正、反面），其等於另案林成嘉被訴詐欺案中，則改稱對其等施詐者，或
      係丙○○及吳國顯，或係吳國顯一人，或係丙○○一人，有臺灣高等法院高雄
      分院八十七年度上易字第九三四號刑事判決存卷足證（見一審卷第一０五頁正
      、反面），此矛盾部分，經本院再度詢問及命指認，詳如前所述，當以在本院
      查証之結果，為正確可信。
（十三）被告丙○○與同案被告吳國顯、林成嘉共同對常實詐欺未遂之常業詐欺罪嫌部
      分：
    １、被告丙○○及共犯林成嘉、吳國顯同住益大旅社，林成嘉與被告丙○○商討
        之際，共犯吳國顯亦下來參與研討如何賺錢（行騙），：：：，並由林成嘉
        主張至燕巢（行騙），林成嘉與丙○○一組，吳國顯一組等情，業據被告丙
        ○○供承在卷，核與共犯林成嘉於警訊中供述情節相符。被告丙○○與共犯
        林成嘉先向被害人常實詢問是否要購買金子，並以一半之價格賣與被害人等
        情，業據共犯林成嘉於偵查中供承在卷。且被告丙○○與共犯林成嘉與吳國
        顯三人，均住台中縣沙鹿鎮，且均各騎機車同往高雄縣行騙持假金飾行詐之
        情，業据共犯林成嘉於檢察官初訊時供承在卷。林成嘉事後雖翻異前詞，否
        認與被告丙○○共同向常實施詐，顯係事後畏罪翻異之詞不足採信。
    ２、證人即當日查獲之警員張銘新於檢察官偵查中結證稱：有人報案稱有三名金
        光黨一起要詐騙老榮民，並提供三人之機車牌照號碼，且稱有二輛機車已將
        老榮民載走，另一輛機車仍停放在榮民之家樹下，是巡邏車隨即前往該處，
        而發覺一機車車號與報案人所提供車號相符後下車盤問車主吳國顯，並先將
        吳國顯帶回派出所，我與另二名警員並留在該處等候，待半個小時後即發現
        丙○○騎機後載老榮民，林成嘉緊隨於後，往我們等候處騎來，林成嘉看到
        警員隨即掉頭，我因車號與報案人所提供之車號相符，即將丙○○、林成嘉
        攔下，並由丙○○機車置物箱中取出四包金元寶，三、四包金戒子，一包混
        有泥土之金元寶，事後將丙○○、林成嘉解送至分駐所時，三人即小聲交談
        等語，並有燕巢分駐所受理各類案件記錄表與現場圖各一紙附卷可稽。另同
        案共犯吳國顯、林成嘉分別於警訊及偵查中供承：吳國顯於八十七年八月九
        日先行南下高雄，並住進高雄市三民區○○○路一七二號益大旅社八０六號
        房，丙○○及林成嘉則於翌日始共同南下高雄，並於同日下午住進「益大旅
        社」等情。核與被告丙○○所供：其等三人住進「益大旅社」等語相符。又
        吳國顯住台中縣沙鹿鎮○○○街一五五巷十六號，而被告丙○○住台中縣沙
        鹿鎮○○路二九九號，林成嘉則住台中縣大肚鄉○○路一六四巷三弄七九號
        ，有其年籍資料在卷足憑；而吳國顯與丙○○為舊識，亦業據被告丙○○於
        警訊中供述甚明；吳國顯於警訊中亦自承與被告丙○○相識，有其供述在卷
        可考。被告丙○○與同案被告吳國顯、林成嘉住處相近、相距不到一日南下
        高雄、同宿益大旅社、共同前往燕巢榮民之家，再參諸當日報案者所一併提
        供被告丙○○與同案被告吳國顯、林成嘉之機車車號、查獲地點復相近，故
        被告丙○○上開所辯：吳國顯並未參與該次行詐云云，亦無可採。故被告丙
        ○○與吳國顯、林成嘉共犯本次詐欺罪嫌應可認定。
    ３、林成嘉於八十七年八月二十一日警訊稱：「於八十七年八月十一日上午九時
        三十分許，我夥同丙○○在高雄縣燕巢鄉○○路與安南二路，先以真的黃金
        戒指向被害人常實兜售，經與常某議價，以一百七十枚（每枚重一兩）戒指
        以六十萬元交易，談妥後我即以假戒指調包，欲與常某一同去取款時被警方
        查獲。」、同日檢察官偵查中稱：「我與丙○○、吳國顯到燕巢鄉我們三人
        各乘機車，而我以假金元寶給常實看且我告訴他是我開挖土機挖到金元寶問
        他是否要購買。後來丙○○帶他去銀樓，我並未同去。而我在查獲地點等他
        們回來。查獲當時我正騎機車到查獲地。」、被告丙○○亦稱：「案發前一
        天我與林成嘉同下高雄，並同往案發地，林某向常實行詐。只有我與林成嘉
        二人。我們被抓時吳國顯已在派出所。」、「當我與林某各騎機車到燕巢附
        近林某向常實行詐且拿假元寶給他看，而我載常某到銀樓拿去鑑定金元寶真
        偽。林成嘉也同往銀樓。他在銀樓外等。鑑定完成我們一同回去才一同被警
        查獲。當時也是我載常實。」雖林成嘉於檢察官偵查時否認同往銀樓，但被
        告丙○○已稱林成嘉有同往銀樓，且其二人係返回後同被警查獲，足徵其三
        人均參與此部分犯行。
    ４、又扣案之假金元寶二百個、假戒子六百五十七個均屬膺品，此有高雄縣縣金
        銀珠寶商業同業公會函一紙附卷可稽（見偵查卷第一九四頁）。復有扣案印
        材二枚與泥土一包（見警卷第十五至十八頁、偵查卷第一九二頁），故被告
        丙○○犯行洵堪認定。
（十四）本院調閱本院八十七年度上易字第九三四號、臺灣高等法院臺南分院八十七年
      度上更(一)字第二六六號卷証，審閱林成嘉及吳國顯所涉常業詐欺犯行有關本案
      相關部分，均經判決確定。
三、又按刑法上規定之常業犯，只須有賴某種犯罪為業之意思，而有事實之表現為已
    足，不以該犯罪為唯一生存者為必要，縱令有其他職業，亦無礙成立常業罪（七
    十四年台上字第六五五一號判決、八十二年三月十六日第一次刑庭總會決議）。
    被告丙○○雖表示其在三鹿鐵材行任職（見原審卷第四九頁），惟其多次與吳國
    顯、林成嘉共同多次以相同手段向老人或榮民施用詐術，顯係恃以為生，故縱令
    有其他職業，依首開最高法院決議說明，亦無礙常業罪之成立。核被告丙○○所
    為係犯刑法第三百四十條之常業詐欺罪嫌。被告丙○○或與林成嘉，或與吳國顯
    ，或與林成嘉及吳國顯有犯意聯絡，及行為分擔，均為共同正犯。丙○○與吳國
    顯、林成嘉共同向常實詐欺未遂，仍無礙本件常業犯之成立。
四、原審為科刑之判決，固非無見，惟（一）原判決對於附表與被告丙○○共同犯罪
    之共同正犯，未詳細調查認定，而記載為不詳姓名之男子，自有未合。（二）如
    後所述向丑○○施詐部分，並非被告所為，經丑○○於本院調查時詳細指認明確
    ，原審逕予論罪科刑，亦有未合。被告上訴意旨否認犯罪，固無足取，但原判決
    既有如上所述可議之處，即屬無可維持，應由本院撤銷改判。審酌被告丙○○犯
    罪之動機、目的、犯罪時所受之刺激及其品性、日常生活狀況、智能程度、犯罪
    所生之損害，及犯罪後僅承認最後一次犯行，其餘附表所示之部分，均否認犯行
    ，並飾詞狡卸、態度不佳，且值年富力壯之時，不思奮發向上，屢以俗稱「金光
    黨」詐欺之方式，對年邁老人、榮民詐騙賴以終身之錢財，犯罪手段卑劣等一切
    情狀，爰量處如主文所示之刑（原審認定被告詐欺及於被害人丑○○部分，此部
    分為本院判決所不及，即本院認定被告詐欺之範圍較原審為狹，自應量處較原審
    為輕之刑）。又被告丙○○雖與林成嘉、吳國顯共同施用詐術，以之為常業。惟
    念及並無犯罪前科，尚難認其已有犯罪習慣，並從事鐵材工作，業如前述，爰不
    再令其勞動場所強制工作，公訴人認其有犯罪習性並請諭知令入強制工作之保安
    處分，尚有未洽。扣案之真金戒一只、真鳳尾鍊一條、真金牌一個、假金元寶二
    百個、假戒六百五十七個、印材二枚與泥土一包，雖被告丙○○與同案被告林成
    嘉均互稱對方所有，然其於被告丙○○所騎乘機車之置物箱中取出，屬被告丙○
    ○與同案被告吳國顯、林成嘉共有堪可認定，且為供犯罪所用之物，應依刑法第
    三十八條第一項第二款之規定，並予宣告沒收。其餘扣案證物，則因各屬各該被
    害人所有，故不予沒收，併此敘明。
四、公訴意旨另以：（一）被告丙○○與不詳姓名年籍男子共同於八十一年三月二日
    上午九時許，在台北市○○區○○路一段一三六巷十八弄十五號三樓向寅○○以
    二百四十個假金元寶，詐得二百四十萬元得逞。（二）另於八十五年四月某日上
    午九時許，在台南縣永康市○○○路下以假金戒子四只向被害人庚○○詐取一萬
    七千元。（三）被告丙○○與另一不詳姓名之男子共同於八十七年五月十一日上
    午十一時許在高雄縣林園鄉清水巖向被害人丑○○佯稱其二人為挖土機工人，在
    工地裏挖到骨甕內有金元寶等金飾，因要趕搭飛機回金門，而急欲用錢，可便宜
    賣，以此詐術使被害人陷於錯誤，誤信其二人所挖得元寶為真金後，被害人與丙
    ○○等二人返家拿取高雄縣林園鄉中小企業銀行及郵局總計領得六十萬元，購得
    該批假金元寶二百個。認被告各涉刑法常業詐欺犯行。
（一）公訴人認被告此部分犯罪，係以寅○○、庚○○、丑○○之指訴為論據。訊據
      被告丙○○否認此部分犯行。
（二）按犯罪事實應依証据認定之，無証据不得推定犯罪事實，刑事訴訟法第一百五
      十四條定有明文。訊据被告丙○○堅決否認有何上開犯行
（三）被害人寅○○固於警訊中指認被告丙○○，惟並無其他積極証据足資佐証，況
      被害人自八十一年三月間被騙，迄八十七年八月三十一日警訊筆錄製作時間，
      其間已相隔六年，其所指認被告丙○○是否即當年施詐之人，已足令人生合理
      之可疑。復參諸其均未再到庭供陳並再行指認被告丙○○是否即為當年持金元
      寶行詐之人。故尚難僅憑其片面指陳，即遽以推被告丙○○即為當年施用詐術
      之人。
（四）被告丙○○並非於八十五年四月某日上午九時許，在台南縣永康市○○○路下
      持假金戒子四只向被害人庚○○詐取財物之人，業据被害人庚○○到庭指認在
      卷，且被害人復供稱：我不確定當時丙○○即為行詐之人，但是我也是人家向
      我表示以怪手挖到金戒子而向人購買後，始發現被騙等語。
（五）證人丑○○警訊固稱：「於民國八十七年五月十一日上午十一時許在高雄縣林
      園鄉清水巖返家途中，突遭一名男子騎一部機車向我問這附近有無看風水之地
      理師，他開挖土機幫人挖地基不慎挖破一個骨頭罈他想找一名地理師幫忙看一
      處風水再下葬將骨頭罈處理好，又稱在骨頭罈裡發現有二塊古玉及二十公斤的
      金子（包括有金元寶一百多個及金戒指一百多個），因該名男子稱他是住在金
      門來的出外人，要將該些古玉及金子帶回不方便，叫我幫他處理換些現金帶回
      ，我說我不要，然後那名男子提議要到我家且帶了瓦斯拿一個真的金元寶當場
      燒給我看，結果是真的，在這時又來了另一名男子也稱是他們同來台灣工作的
      伙伴，隨後二名男子分騎二部機車，由其中一名男子騎機車載我至林園中小企
      業銀行領了五十萬及林園郵局提了十萬元共計六十萬元，之後那名男子將我載
      回家就將我置於機車行理箱內之六十萬元拿走，且將那些假元寶及假金戒指放
      在我家，直至翌日八十七年五月十二日早上十一時許將金子拿至銀樓，銀樓人
      員才告訴我那些金元寶及金戒指是假的，我才知道受騙。指認林成嘉及丙○○
      為施詐之人。」等語，被害人丑○○，於警訊時指詐騙之歹徒計有兩名，並指
      認警局提供之照片，謂騙徒係丙○○及林成嘉二人，嗣於偵查中檢察官命其當
      庭指認本人時，則改稱係林成嘉、吳國顯，至第一審調查時法官再命其指認，
      又指稱係丙○○及林成嘉（見偵字第一八五四七號卷第一一二頁、二一六頁正
      、反面；一審卷第八十六頁反面、八十七頁）。另在林成嘉、吳國顯被訴詐欺
      案之二審判決，則均認定該對丑○○施詐之騙徒係林成嘉及吳國顯二人，有臺
      灣高等法院高雄分院八十七年度上易字第九三四號刑事判決、臺灣高等法院臺
      南分院八十七年度上更(一)字第二六六號刑事判決各乙份在卷可稽（見一審卷第
      一０二頁反面、一０七頁；丙○○八十八年六月八日上訴狀所附證二最後一頁
      反面）。經本院詳細詢問丑○○稱：「（八十七年八月十五日警訊筆錄、八十
      七年九月二十二日偵查中、八十七年十二月一日原審法院筆錄等，你所言是否
      實在？逐一提示並告以要旨）騙我的二個人一個較高、一個較矮，我的鄉音較
      重可能他們聽錯了，警訊、第一審的指認筆錄記錯了。」、「（在庭的被告丙
      ○○是不是騙你的人？）（到底是那二個人騙你？）（提示全卷所有之照片）
      丑○○則答是指吳國顯及林成嘉二人，指丙○○沒有。」本院調閱本院本院八
      十七年度上易字第九三四號、臺灣高等法院臺南分院八十七年度上更(一)字第二
      六六號卷証，亦均判決認定吳國顯及林成嘉詐欺丑○○，有該判決可按。據此
      自難遽認係被告丙○○參與詐欺丑○○。
（六）綜據上述，自屬無証據証明証被告丙○○涉上開詐欺寅○○、庚○○、丑○○
      犯行，自難遽以詐欺之罪相繩，惟公訴人就此部分與前揭常業詐欺罪部分，以
      常業犯實質上一罪關係起訴，故不另為無罪諭知。
據上論斷，應依刑事訴訟法第三百六十九條第一項前段、第三百六十四條、第二百九
十九條第一項前段、刑法第三百四十條、第二十八條、第三十八條第一項第二款、罰
金罰鍰提高標準條例第一條前段，判決如主文。
本案經檢察官董明正到庭執行職務。
中    華    民    國     九十       年     十二       月  三十一  日
                              臺灣高等法院高雄分院刑事第四庭
                                  審判長法官  蕭權閔
                                        法官  陳吉雄
                                        法官  陳啟造
右正本證明與原本無異。
如不服本判決，應於判決送達後十日內向本院提出上訴狀，其未述理由者並應於提
出上訴狀後十日內向本院補提理由書（應附繕本)。
                                      書記官  白蘭
中    華    民    國     九十一     年       一       月     四   日
附錄：
本件論罪科刑法條：
刑法第三百四十條
以犯第三百三十九條之罪為常業者，處一年以上七年以下有期徒刑，
得併科五萬元以下罰金。
附表：
┌─────────────────────────────────────┐
│一、                                                                      │
│行為人：丙○○與林成嘉                                                    │
│被害人：己○○                                                            │
│時間：八十四年十一月十五日上午十時                                        │
│地點：嘉義市○○○路上                                                    │
│施詐手段：由林成嘉與丙○○佯稱其二人為挖土機工人，挖到金元寶、金戒子因要趕│
│搭飛機回金門，而急欲用錢，可便宜賣，二人並偕被害人先至附近銀樓，由丙○○、│
│林成嘉取出具真金戒子供銀樓鑑定，鑑定結果為真，並賣得一萬元，以此詐術使被害│
│人陷於錯誤，誤信其二人所挖得元寶及戒子均為真金後，被害人返家拿取存摺與印章│
│，並前往同前往農民、台灣銀行共領得二百零五萬元，交付其二人二百萬元，購得假│
│金元寶與戒子五百個。                                                      │
├─────────────────────────────────────┤
│二、                                                                      │
│行為人：丙○○、林成嘉                                                    │
│被害人：乙○○                                                            │
│時間：八十五年七月四日上午九時許                                          │
│地點：高雄榮民總醫院前                                                    │
│施詐手段：由林成嘉與丙○○佯稱其二人為挖土機工人，挖到金元寶，因要趕搭飛機│
│回金門，而急欲用錢，可便宜賣，二人並偕被害人先至附近銀樓，由丙○○、林成嘉│
│取出具真金元寶供銀樓鑑定，鑑定結果為真，並由其二將金元寶與銀樓換賣玉鐲並找│
│被告二人二千元，以此詐術使被害人陷於錯誤，誤信其二人所挖得元寶為真金後，被│
│害人返家拿取存摺與印章，並前往同前往郵局及聯勤總部榮民收支組共領得七十八萬│
│元，購得該批假金元寶一百個。                                              │
├─────────────────────────────────────┤
│三、                                                                      │
│行為人：丙○○與林成嘉                                                    │
│被害人：辛○○                                                            │
│時間：八十五年七月十二日（起訴書誤為八十六年七月二十六日中午）            │
│地點：高雄市○○區○○路中山堂                                            │
│施詐手段：由林成嘉與丙○○佯稱其二人為挖土機工人，挖到金元寶及金戒子，因要│
│趕搭飛機回金門，而急欲用錢，可便宜賣，二人並偕被害人先至附近銀樓，由丙○○│
│、林成嘉取出具真金戒子供銀樓鑑定，鑑定結果為真，以此詐術使被害人陷於錯誤，│
│誤信其二人所挖得元寶為真金後，被害人返家拿取存摺與印章，並前往同前往郵局領│
│得十六萬元及家中自備現款三萬元共將十八萬元，購得該批假金元寶十六個、金戒子│
│二十五個。                                                                │
├─────────────────────────────────────┤
│四、                                                                      │
│行為人：丙○○與林成嘉                                                    │
│被害人：卯○○○                                                          │
│時間：八十七年二月初                                                      │
│地點：高雄縣旗山鎮○○路溪洲醫院前                                        │
│施詐手段：由林成嘉與丙○○佯稱其二人為挖土機工人，在高雄縣旗山鎮省立醫院舊│
│房舍前挖到金元寶，因要趕搭飛機回金門，而急欲用錢，可便宜賣，以此詐術使被害│
│人陷於錯誤，誤信其二人所挖得元寶為真金後，被害人返家拿取其友人邱柯麗雪之存│
│摺與印章，並前往同前往旗山鎮農會領得五十萬元，購得該批假金元寶一百個。    │
├─────────────────────────────────────┤
│五、                                                                      │
│行為人：丙○○及吳國顯                                                    │
│被害人：子○○                                                            │
│時間：八十七年二月中旬                                                    │
│地點：高雄市○○區○○街七號                                              │
│施詐手段：由丙○○與吳國顯，佯稱其二人為挖土機工人，挖到金元寶，因未帶身分│
│証且要趕搭飛機回澎湖，欲向被害人借二萬元，並將挖到金元寶十二個暫寄放在被害│
│人處以供擔保，雙方並約定翌日共同前往當鋪典當致使被害人陷於錯誤，誤信其二人│
│所言，並將二萬元交予丙○○二人，嗣翌日被害人久候未見丙○○等二人，始發現該│
│十二個金元寶均為假品，始知受騙。                                          │
├─────────────────────────────────────┤
│六、                                                                      │
│行為人：丙○○與林成嘉                                                    │
│被害人：壬○○                                                            │
│時間：八十七年三月份中旬某日上午九時                                      │
│地點：高雄縣橋頭鄉省道與林投橋交岔口                                      │
│施詐手段：由林成嘉與丙○○佯稱其二人為挖土機工人，而挖到金元寶約有五、六百│
│個，因要趕搭飛機回金門無法帶回，可便宜賣，以此詐術使被害人陷於錯誤，誤信其│
│二人所挖得元寶為真金後，被害人返家拿取其現款二十二萬元，購得其中該批假金元│
│寶五十九個。                                                              │
├─────────────────────────────────────┤
│七、                                                                      │
│行為人：丙○○與林成嘉                                                    │
│被害人：戊○○       │
│時間：八十七年三月中旬上午十一時許                                        │
│地點：高雄縣旗山鎮○○○路欣欣木業                                        │
│施詐手段：由丙○○與林成嘉佯稱其二人為挖土機工人，而挖到金元寶約有三百個，│
│因要趕搭飛機回金門無法帶回，可便宜賣，以此詐術使被害人陷於錯誤，誤信其二人│
│所挖得元寶為真金後，被害人返家拿取郵局存褶領得現款五十萬元，購該批假金元寶│
│三百個。                                                                  │
├─────────────────────────────────────┤
│八、                                                                      │
│行為人：丙○○與林成嘉                                                    │
│被害人：癸○○                                                            │
│時間：八十七年四月十日上午十二時許                                        │
│地點：高雄縣大樹鄉農會後方大溝旁                                          │
│施詐手段：丙○○先向詢問被害人有無小廟，並佯稱其為金門人且係挖土機工人因挖│
│到一批金元寶及金戒子，嗣丙○○帶被害人至溪邊時，林成嘉過來佯稱剛以半截金元│
│寶換得一只戒子，並出示七、八十只金戒子，丙○○、林成嘉二人同稱趕搭飛機回金│
│門，若將元寶帶回會被海關查扣，可便宜賣，一個元寶一兩重，三十個只賣十萬元，│
│並願將將其他金元寶五十個暫寄放在被害人處，致被害人信以為真，將十萬元現款換│
│得假元寶八十個。                                                          │
├─────────────────────────────────────┤
│九、                                                                      │
│行為人：丙○○與林成嘉                                                    │
│被害人：鄭同鄉                                                            │
│時間：八十七年四月十六日上午九時許                                        │
│地點：屏東市○○○街一二四號國寶人壽與公園對面                            │
│施詐手段：被害人在屏東市○○○街一二四號處下車後，林成嘉即上前問附近有無地│
│理師，佯稱為金門人且為挖土機工，並出示林寬洲（金門人）之身分證影本取信被害│
│人後並佯稱在工地裏挖到骨甕內有金元寶等金飾，林成嘉即帶被害人往工地，途中吳│
│賜五過來，並出示金戒與金鍊等物品，丙○○帶被害人一起進入附近銀樓鑑定，並賣│
│得一萬五千元，以此詐術使被害人陷於錯誤，誤信其二人所挖得元寶等金飾為真金後│
│，被害人返家拿取存摺與印章，並前往同前往屏東市第二信用合作社領得四十萬元，│
│購得該批假元寶與金戒等共二百八十個。                                      │
├─────────────────────────────────────┤
│十、                                                                      │
│行為人：丙○○與林成嘉                                                    │
│被害人：丁○○                                                            │
│時間：八十七年七月十三日上午九時許                                        │
│地點：高雄市○○里○○○路九十號                                          │
│施詐手段：由丙○○與林成嘉佯稱其二人為挖土機工人，並佯稱在工地裏挖到骨甕內│
│有金飾一批，因其二人要趕搭飛機回金門，丙○○二人並先偕被害人先附近銀樓，由│
│丙○○出具真金戒子一只供銀樓鑑定，鑑定結果為真，以此詐術使被害人陷於錯誤，│
│誤信其二人所挖得金飾為真金後，丙○○二人即向被害人借得二萬五千元後，並將十│
│只金戒子交由被害人保管。翌日被害人將該十只金戒送銀樓，始知受騙。          │
├─────────────────────────────────────┤
│十一、                                                                    │
│行為人：丙○○與林成嘉                                                    │
│被害人：甲○○                                                            │
│時間：八十七年七月十四日上午八時許                                        │
│地點：雲林縣虎尾鎮○○路○段一六八巷口                                    │
│施詐手段：由丙○○與林成嘉佯稱其二人為挖土機工人，在並佯稱在工地裏挖到有金│
│飾一批，因怕工地老闆知道且其二人要趕搭飛機回金門，以此詐術使被害人陷於錯誤│
│，誤信其二人所挖得金飾為真金後，丙○○二人與被害人返家拿取存摺與印章，並前│
│往同前往雲林縣虎尾鎮亞太商業銀行領得十七萬元，購得該批假金戒子九十九個。  │
│                                                                          │
└─────────────────────────────────────┘
                                                                     Ｊ


司法院資訊處製作；財團法人民間司法改革基金會備份。
